臺灣臺中地方法院刑事判決
111年度易字第596號
公  訴  人  臺灣臺中地方檢察署檢察官
被      告  葉哲維


            劉振生



上列被告等因重利案件，經檢察官提起公訴（111年度偵字第966
0號），本院判決如下：
    主    文
葉哲維共同犯重利罪，處有期徒刑參月，如易科罰金，以新臺幣
壹仟元折算壹日。扣案之VIVO手機壹支（含SIM卡壹張）沒收。
未扣案之犯罪所得新臺幣拾捌萬貳仟伍佰元沒收，於全部或一部
不能沒收或不宜執行沒收時，追徵其價額。
劉振生共同犯重利罪，處有期徒刑參月，如易科罰金，以新臺幣
壹仟元折算壹日。未扣案之犯罪所得新臺幣拾捌萬貳仟伍佰元沒
收，於全部或一部不能沒收或不宜執行沒收時，追徵其價額。
    犯罪事實
一、葉哲維、劉振生共同合作經營放款業務，由姓名年籍不詳之
    成年女子撥打廣告電話予不特定人，葉哲維、劉振生共同提
    出借款之資金，復由劉振生開車搭載葉哲維到各地與借款人
    會面，再由葉哲維出面與借款人商洽並收取高額利息。適有
    蔡政益因需款孔急，接獲該廣告電話後，旋與自稱「陳國輝
    」之葉哲維聯絡，葉哲維及劉振生即共同基於重利之犯意聯
    絡，於民國110年12月14日，在臺中市○區○○路000號為蔡政
    益經營之公司處所前，借款新臺幣（下同）50萬元予蔡政益
    ，預扣利息6萬元，原約定每15天為1期，每期利息為6萬元
    ，後又向蔡政益要求縮短期限及增加利息，於111年1月4日
    縮短為7天為1期，每期利息為8萬元，後又提高為10萬元、1
    2萬5000元，以此方式取得與原本顯不相當之重利（以約定
    最低每期利息6萬元、15天為1期為算，年利率為327%），蔡
    政益並交付由其胞弟蔡政瑋為負責人之譽叡貿易有限公司簽
    立、金額50萬元，並有蔡政益背書之支票1紙予葉哲維供作
    擔保。嗣蔡政益以轉帳匯款、交付現金等方式，分別於111
    年1月4日支付利息8萬元、於1月11日支付利息10萬元、於1
    月18日支付利息12萬5000元，共支付利息30萬5000元，因不
    堪負荷而報警處理，經警於111年1月25日14時43分許，在臺
    中市○區○○路000號肯德基速食店內，查獲欲收取利息之葉哲
    維，並於同日15時12分許，在該速食店旁查獲開車載葉哲維
    到場之劉振生，並當場扣得譽叡貿易有限公司開立面額50萬
    元之支票1張、現金12萬5000元（為蔡政益交予葉哲維之利
    息，業已發還蔡政益）、行動電話共3支（均含SIM卡各1張
    ）等物，始查知上情。
二、案經臺中市政府警察局第一分局報告臺灣臺中地方檢察署檢
    察官偵查起訴。
    理    由
一、證據能力部分：
  ㈠按被告以外之人於審判外之陳述，雖不符刑事訴訟法第159條
    之1至第159條之4之規定，而經當事人於審判程序同意作為
    證據，法院審酌該言詞陳述或書面陳述作成時之情況，認為
    適當者，亦得為證據；又當事人、代理人或辯護人於法院調
    查證據時，知有第159條第1項不得為證據之情形，而未於言
    詞辯論終結前聲明異議者，視為有前項之同意，刑事訴訟法
    第159條之5定有明文。經查，本判決以下所引用被告葉哲維
    及劉振生以外之人於審判外之言詞或書面陳述，對被告等而
    言，性質上屬傳聞證據，惟被告等已知悉有刑事訴訟法第15
    9條第1項之情形，且未於言詞辯論終結前聲明異議，本院審
    酌上開證據作成時之情況，尚無違法取證或不當之情形，復
    與本案之待證事實間具有相當之關聯性，以之作為證據應屬
    適當，揆諸上開規定，應認有證據能力。
  ㈡傳聞法則乃對於被告以外之人於審判外之言詞或書面陳述而
    為之規範。本判決以下引用之非供述證據，無刑事訴訟法第
    159條第1項規定傳聞法則之適用，因與本案待證事實具有關
    聯性，且無證據證明係公務員違法取得之物，依法自得作為
    證據。
二、認定事實所憑之證據及理由：
    上揭犯罪事實，業據被告葉哲維及劉振生於警詢、偵查及本
    院審理中均坦承不諱，核與證人即被害人蔡政益於警詢及偵
    查中之證述相符，並有臺中市政府警察局第一分局搜索扣押
    筆錄、扣押物品目錄表、被告葉哲維與被害人間之通訊軟體
    LINE對話紀錄擷圖及現場照片等在卷可稽，又有譽叡貿易有
    限公司開立面額50萬元之支票1張在卷可佐，並有被告葉哲
    維使用與被害人聯絡之VIVO手機1支扣案可佐，足認被告等
    前揭任意性自白與事實相符，堪以採信，本案事證明確，應
    依法論科。
三、論罪科刑：
  ㈠核被告等所為，均係犯刑法第344條第1項之重利罪。
  ㈡被告2人就本案具有犯意聯絡及行為分擔，應論以共同正犯。
  ㈢爰以行為人之責任為基礎，審酌被告乘被害人急迫時，貸以
    金錢而取得顯不相當之重利共36萬5000元（即預扣之利息6
    萬及被害人陸續支付之30萬5000元）之犯罪手段、所生損害
    ，及被告等均坦承犯行之犯後態度，兼衡渠等素行、被告葉
    哲維於本院審理中自陳高中畢業之智識程度、從事務農之生
    活狀況；被告劉振生自陳國中畢業之智識程度、從事鐵工之
    生活狀況等一切情狀，各量處如主文所示之刑，並均諭知易
    科罰金之折算標準。
四、沒收部分：
  ㈠供犯罪所用、犯罪預備之物或犯罪所生之物，屬於犯罪行為
    人者，得沒收之。刑法第38條第2項前段定有明文。查，扣
    案之VIVO手機1支（含SIM卡1張），為被告葉哲維所有，且
    為供被告葉哲維與被害人聯繫借貸金錢所用之物，此據被告
    葉哲維於本院審理中自承在卷，應依前揭規定，就該手機於
    被告葉哲維主文下宣告沒收。
  ㈡按犯罪所得，屬於犯罪行為人者，沒收之；前2項之沒收，於
    全部或一部不能沒收或不宜執行沒收時，追徵其價額，刑法
    第38條之1第1項前段、第3項分別定有明文。又被告既係為
    取得與原本顯不相當之重利始借款予告訴人，亦即若無法取
    得與原本顯不相當之重利，被告自不會借款予告訴人，故被
    告所取得與原本顯不相當之重利自係其犯罪所得，無庸扣除
    當舖業者合法放款可收取之利息。查，被告等借貸予被害人
    ，預扣利息6萬元，復陸續獲得被害人支付之利息30萬5000
    元，均已認定如前，是被告等共獲得36萬5000元之利息，此
    為渠等本案之犯罪所得，又被告葉哲維於偵查中稱：所得我
    和劉振生一人一半等語，是被告2人各自分得之犯罪所得各
    為18萬2500元，該等金錢亦未扣案，爰依前揭規定，就渠等
    分得之犯罪所得，各在其主文下宣告沒收及諭知追徵。
  ㈢被害人交付供擔保借款之支票1紙，暨係供擔保使用，難認該
    支票為被告等所有之物，且當應於被害人清償借款完畢後返
    還之，亦難認為渠等之犯罪所得，不能宣告沒收。至於扣案
    之被告葉哲維所有之IPHONE手機1支（含SIM卡1張）、被告
    劉振生之IPHONE手機1支，均無證據證明被告等有使用上開
    手機作為本案犯罪之用，亦不能宣告沒收。
據上論斷，應依刑事訴訟法第299條第1項前段，刑法第28條、第
344條第1項、第41條第1項前段、第38條第2項前段、第38條之1
第1項前段，刑法施行法第1條之1第1項，判決如主文。
本案經檢察官張富鈞提起公訴，檢察官李濂到庭執行職務。
中　　華　　民　　國　　111 　年　　6 　　月　　8 　　日
                  刑事第六庭    法  官  陳昱翔
以上正本證明與原本無異。
如不服本判決應於收受判決後20日內向本院提出上訴書狀，並應
敘述具體理由；其未敘述上訴理由者，應於上訴期間屆滿後20日
內向本院補提理由書（均須按他造當事人之人數附繕本）「切勿
逕送上級法院」。
告訴人或被害人如不服判決，應備理由具狀向檢察官請求上訴，
上訴期間之計算，以檢察官收受判決正本之日起算。 
                                書記官  陳筱惠
中　　華　　民　　國　　111 　年　　6 　　月　　8 　　日
附錄論罪科刑法條
刑法第344條
乘他人急迫、輕率、無經驗或難以求助之處境，貸以金錢或其他
物品，而取得與原本顯不相當之重利者，處3年以下有期徒刑、
拘役或科或併科30萬元以下罰金。
前項重利，包括手續費、保管費、違約金及其他與借貸相關之費
用。